臺灣宜蘭地方法院民事判決　　　　　　　 99年度訴字第108號
原　　　告　林忠賢
訴訟代理人　陳倉富律師
被　　　告　林吳
兼　上一人
訴訟代理人　林建昇
被　　　告　林亮鈺原名林碧娥.
　　　　　　林雪玲
　　　　　　林碧雲
上三人共同
訴訟代理人　吳振東律師
上列當事人間土地所有權移轉登記事件，本院於民國100年7月7
日言詞辯論終結，判決如下：
    主  文
被告林亮鈺、林吳、林建昇、林雪玲、林碧雲應協同原告將
宜蘭縣礁溪鄉○○○段二七六地號土地所有權全部，現登記為兩
造公同共有之權利範圍全部，辦理移轉及變更登記為原告所有。
被告林亮鈺、林吳、林建昇、林雪玲、林碧雲應協同原告將
宜蘭縣礁溪鄉○○○段九九二地號土地所有權應有部分二分之一
，現登記為兩造公同共有之權利範圍四九三二分之一三八八，辦
理移轉及變更登記為原告所有。
被告林亮鈺、林吳、林建昇、林雪玲、林碧雲應協同原告將
宜蘭縣礁溪鄉○○○段二○五地號土地所有權應有部分二分之一
，現登記為兩造公同共有之權利範圍十六分之一，辦理移轉及變
更登記為原告所有。
訴訟費用由被告連帶負擔。
    事  實  及  理  由
一、原告起訴主張：
(一)、坐落宜蘭縣礁溪鄉○○○段276地號（權利範圍：兩造公同
    共有全部，重測前為林尾段115地號）、同段205地號（權利
    範圍：兩造公同共有16分之1，重測前為林尾段65地號）及
    得石新段992地號（權利範圍：兩造公同共有4932分之1388
    ，重測前為林尾段122地號）等土地（以下合稱系爭土地）
    均原為兩造之被繼承人林金塗所有。按林金塗於民國（下同
    ）98年2月20日死亡，兩造均為其第一順序繼承人，嗣系爭
    土地於98年9月16日逕由被告等人以繼承為登記原因登記為
    兩造公同共有，合先敘明。
(二)、兩造之被繼承人林金塗就其當時所有之財產與原告及被告林
    建昇前於86年6月5日委由代書林雪娥代筆而訂有鬮分契約書
    ，依該鬮分契約書內容之記載：「仝立契約書人林金塗生下
    長男林忠賢（稱甲方）次男林建昇（稱乙方）茲因父親年紀
    漸邁，各房都已成家立業，家務紛繁，難以綜理，今邀請親
    族、公親等到家見證，各房願意依照下列條件鬮分取得，日
    後各房再建千倉萬箱，均屬於各房努力之造化。鬮分不動產
    之標示：一、礁溪鄉○○段115地號田壹玖公畝柒肆平方公
    尺全部（現在所有權人林金塗所有）。右土地壹筆由長房林
    忠賢取得。…九、另有礁溪鄉○○段122地號旱一筆及122-1
    地號道一筆（現在係林建達名下所有）持分3分之1額，暫屬
    父親保留權利。生前父有必要時自由處分，若百歲善終時，
    其權利歸屬長、次房各均分1／6。（但父親生前欲處分者，
    應通知長、次房知悉。）九（按：此應為「十」之誤）、礁
    溪鄉○○段65地號建０．一二四一公頃持分1/16；礁溪鄉○
    ○段65地號舊厝房屋林金塗份額。以上公厝地及舊厝等由長
    房林忠賢、次房林建昇等之均分取得。…」，足見兩造之被
    繼承人林金塗於其生前就上開系爭土地之所有權業已與原告
    成立贈與契約之意思表示。被告等既為被繼承人林金塗之繼
    承人，依民法第1148條之規定，自應概括繼受林金塗就系爭
    鬮分契約書之權利義務。查本件目前登記系爭土地之所有權
    歸屬，均係於林金塗死亡後被告等人逕以繼承為原因登記而
    取得者，乃原告依系爭鬮分契約書及繼承之法律關係，請求
    被告等為移轉登記，自為有理由，應予准許。
(三)、被告等固均不否認系爭鬮分契約書所約定之真正，惟被告林
    亮鈺、林雪玲、林碧雲等三人辯稱兩造之被繼承人林金塗於
    98年初住院期間已（似指：其當面係以口頭為之）向原告林
    忠賢及被告林建昇為撤銷上開鬮分契約書約定之意思表示，
    並擬將坐落宜蘭縣礁溪鄉○○○段1214地號土地及其上233
    建號房屋贈與予被告林亮鈺等三人，並已委託代書游中正辦
    理云云，此業為原告林忠賢及被告林建昇所嚴予否認者。經
    查，撤銷應以意思表示向相對人為之。又對話人為意思表示
    者，其意思表示以相對人了解時，發生效力。然渠等迄未就
    上開所辯舉證以實其說，已難遽採。
(四)、本件原告依系爭鬮分契約書及繼承之法律關係，係請求被告
    等就原為林金塗所有系爭土地之所有權移轉登記，其與被告
    林亮鈺等三人所辯林金塗擬另將坐落宜蘭縣礁溪鄉○○○段
    1214地號土地及其上233建號房屋改為贈與予被告林亮鈺等
    三人云云乙節，其所牽涉之標的不動產顯然不同，應無關連
    。復按修正前民法第407條：「以非經登記不得移轉之財產
    為贈與者，在未為移轉登記前，其贈與不生效力。」之規定
    ，茍被告林亮鈺等三人上開所辯為真者，則林金塗生前僅需
    逕將上開房地移轉登記予被告林亮鈺等三人即可，顯然無須
    另為撤銷系爭鬮分契約書約定之意思表示。退一步言，縱有
    撤銷系爭鬮分契約書約定之必要者，因上開房地所涉係林金
    塗前依系爭鬮分契約書已贈與予被告林建昇之約定而已，則
    林金塗亦似僅需撤銷其贈與上開房地部分予被告林建昇之約
    定即可，尚無需大費周章而撤銷系爭鬮分契約書之全部約定
    。再者，茍林金塗生前確擬另將坐落宜蘭縣礁溪鄉○○○段
    1214地號土地及其上233建號房屋改為贈與予被告林亮鈺等
    三人者，渠僅需逕將上開房地移轉登記予被告林亮鈺等三人
    即可，前已敘及。因此，林金塗生前顯然無須另外委由代書
    游中正向國稅局申領財產清冊據以憑辦上開贈與事宜，亦即
    辦理贈與事宜與申領財產清冊之間並非存在有必然之關係。
    況依財政部臺灣省北區國稅局宜蘭縣分局99年7月8日北區國
    稅宜縣一字第0991009061號函復內容（參鈞院卷第52頁以下
    ）所示，該申請資料實係由被告林亮鈺以其原名林碧娥在被
    繼承人林金塗死亡後，其於98年3月31日親自向國稅局申請
    被繼承人林金塗之財產（遺產）清冊，尚非被告林亮鈺等三
    人所辯係由林金塗生前委由代書游中正向國稅局申領財產清
    冊之情形。乃被告林亮鈺等三人上開所辯，即非可採。
(五)、爰為訴之聲明：如主文所示。
二、被告林吳、林建昇於言詞辯論到場時均以：同意原告之
    請求（本院卷第16頁）。
三、被告林亮鈺、林雪玲、林碧雲則答辯以：
(一)、本件兩造之被繼承人林金塗固曾於86年6月5日，與原告林忠
    賢及被告林建昇簽訂有系爭鬮分契約書，約定由林金塗將該
    契約書所載之土地等，分配與原告林忠賢及被告林建昇。但
    依該鬮分契約書第六項：「每個月父母親繕養費（應係扶養
    費之誤），長房林忠賢、次房林建昇各應支付新台幣壹萬元
    給與父母親收。每月三日交付，自民國八十六年七月三日起
    開始交付。」之約定，林金塗於86年6月5日將其財產鬮分與
    原告林忠賢及被告林建昇之同時，亦要求原告林忠賢及被告
    林建昇應自86年7月起，按月於每月三日各支付其父（林金
    塗）與母（即被告林吳）扶養費新台幣（下同）1萬元
    。如認該鬮分契約之法律性質為贈與契約，核亦屬附有負擔
    之贈與。林金塗與原告林忠賢及被告林建昇於86年6月5日簽
    訂上開鬮分契約書之起因，在於當時原告林忠賢在外負債累
    累，曾由家人代為清償部分，但仍時常有債權人登門討債，
    林金塗為避免林忠賢與林建昇兄弟間之紛爭，不得已而與之
    簽訂上開鬮分契約書，此由其第三項所載：「價（現金之誤
    ）新台幣肆佰陸拾萬元正，次男林建昇分得新台幣貳佰拾
    萬元正，長男林忠賢分得新台幣貳佰拾萬元正，但該貳佰
    拾萬元正林忠賢前已負債，應由次男林建昇負責承擔償還
    其林忠賢之債務。」及第四項所載：「日後長男林忠賢對於
    上記建地、房屋、林地等之財產，不得再要求分得，並放棄
    一切權利，絕不得異言。」等約定觀之，即可明瞭。又依當
    時法律規定，農地之承受人須有自耕能力，而原告林忠賢及
    被告林建昇當時俱無自耕農身分，且林忠賢更為逃避債權人
    之追討而匿居他鄉，二人俱未依該鬮分契約書第6項之約定
    ，按月給付林金塗夫妻贍養費。林金塗爰未依上開鬮分契約
    書之約定，將系爭房地所有權移轉登記與原告。97年底，林
    金塗經診斷出罹患胃癌後，住進國立陽明大學附設醫院治療
    。98年初住院期間，曾向原告林忠賢及被告林建昇為撤銷上
    開鬮分契約書約定之意思表示，並擬將其所有宜蘭縣礁溪鄉
    ○○○段1214（重測前十六結段十六結小段190-37）地號及
    其上第233(重測前十六結段十六結小段89）建號即門牌宜蘭
    縣礁溪鄉○○○路104之6號房屋贈與並登記與被告林亮鈺、
    林雪玲、林碧雲三人，而委託訴外人游中正代書，向改制前
    宜蘭縣稅捐稽徵處（現為宜蘭縣政府地方稅局）申請林金塗
    之全國財產證明。嗣游中正代書申請得林金塗之全國財產證
    明，經核算該房地如以贈與為原因辦理所有權移轉登記，須
    繳贈與稅20餘萬元，乃以電話告知被告林亮鈺，並謂如俟林
    金塗百年後以繼承方式辦理，則可免繳遺產稅。可見林金塗
    於生前確已因原告林忠賢及被告林建昇未依約支付扶養費，
    以盡其人子之孝，而向二人撤銷上開鬮分契約書之意思表示
    ，並變更其贈與之內容。故原告主張被告為林金塗之繼承人
    ，依民法第1148條規定，應概括繼受林金塗就上開鬮分契約
    書之權利義務云云，自非可採。
(二)、按當事人互相表示意思一致者，無論其為明示或默示，契約
    即為成立，民法第153條第1項定有明文。本件林金塗於死亡
    前之98年2月間，曾由被告林建昇駕車載赴宜蘭縣礁溪鄉○
    ○路31號林雪娥代書事務所，表示要將一筆田地給原告林忠
    賢，一筆田地及旱地給被告林建昇，房屋部分歸女兒即被告
    林亮鈺、林雪玲、林碧雲共同繼承。當時林金塗原要將旱地
    先辦理過戶，但被告林建昇想要與田地一併辦理，因林金塗
    不同意而未果，旋即過世。林金塗死亡後，林建昇、林忠賢
    和一位女兒曾去找林雪娥，就林金塗之遺產分配協議，商議
    結果為一筆田地歸林忠賢，一筆田地及旱地歸林建昇，房屋
    部分歸林亮鈺、林雪玲、林碧雲姊妹共有，當時有寫成書面
    。足見林金塗於生前，已向原告林忠賢及被告林建昇撤銷上
    開鬮分契約書之意思表示，並變更其贈與之內容；兩造於林
    金塗死亡後，更曾就林金塗之遺產分配達成協議，依上規定
    ，原告自應受該協議之拘束，而不得再依系爭鬮分契約書為
    請求。
(三)、按繼承人之特留分，直系血親卑親屬之特留分，為其應繼分
    二分之一；特留分，由依第1173條算定之應繼財產中，除去
    債務額，算定之；應得特留分之人，如因被繼承人所為之遺
    贈，致其應得之數不足者，得按其不足之數由遺贈財產扣減
    之，受遺贈人有數人時，應按其所得遺贈價額比例扣減。民
    法第1223、1224、1225條分別定有明文。本件經鈞院審理結
    果，如認林金塗於生前未有撤銷上開鬮分契約書所為贈與之
    意思表示，則其所為之遺贈，已完全剝奪被告林雪玲、林亮
    鈺、林碧雲三人之繼承權。而林金塗之繼承人有被告林雪玲
    、林亮鈺、林碧雲、林吳、林建昇與原告林忠賢六人，
    每人之應繼分為六分之一，林雪玲、林亮鈺、林碧雲為其直
    系血親卑親屬，其特留分為其應繼分二分之一即林金塗遺產
    之十二分之一。依該鬮分契約書所為之遺贈，被告林雪玲、
    林亮鈺、林碧雲三人之特留分各十二分之一既被侵害，被告
    三人亦得依上規定，主張其不足之數，應由林金塗所遺贈財
    產扣減之。故本件原告僅得就林金塗所遺贈財產，扣減被告
    林雪玲、林亮鈺、林碧雲三人之特留分各十二分之一後之餘
    數為請求，而非依系爭鬮分契約書為之。又依寶源不動產估
    價師事務所復鈞院函所檢附之不動產估價報告書，林金塗所
    遺土地及建物之價格評估如附表一，其遺產總價值為3245萬
    7750元，依此計算原告之應繼分為六分之一，被告三人之特
    留分各為十二分之一，其應受分配遺產價值額為270萬4812
    元,依上規定，原告僅得就林金塗所遺贈財產,扣減被告三人
    之特留分財產價值各270萬4812元後之餘數請求之。故原告
    主張伊依鬮分契約書及繼承法律關係，請求如訴之聲明第一
    項所載事項云云，即非可採。
(四)、爰為答辯聲明：請求駁回原告之訴。
四、兩造不爭執事項：
(一)、坐落宜蘭縣礁溪鄉○○○段276、277、670、205地號土地（
    重測前依序為林尾段115、114-1、81、65地號，權利範圍依
    序為公同共有全部、公同共有全部、公同共有16分之1、公
    同共有16之分1)；得石新段992地號土地（重測前為林尾段
    122地號，權利範圍：公同共有4932分之1388）、礁溪鄉○
    ○○段1214地號（重測前為林尾段190-37地號，權利範圍：
    公同共有16分之1）及其上第233建號建物即門牌礁溪鄉○○
    ○路104之6號房屋，原為兩造之被繼承人林金塗所有。
(二)、林金塗於98年2月20日死亡，兩造即其配偶林吳及其餘
    當事人兄弟姐妹同為其第一順序繼承人。
(三)、被告等人於98年9月16日以繼承為原因，將系爭土地及建物
    登記為兩造公同共有。
五、本件經本院整理，並為兩造所同意之爭點為：1、系爭鬮分
    契約書是否業經林金塗為撤銷贈與之意思表示？2、兩造於
    林金塗死亡後，是否已另就林金塗之遺產分配達成協議？3
    、如認系爭鬮分契約書未經林金塗撤銷，其所為遺贈是否侵
    害被告林雪玲、林亮鈺、林碧雲之特留分，而應由遺贈財產
    扣減之？茲判斷如下：
(一)、按贈與係指因當事人一方以自己之財產為無償給與於他方之
    意思表示，經他方允受而生效力之契約，民法第406條規定
    甚明，是以必須當事人一方有以財產為無償給與他方之要約
    ，經他方承諾者，始足當之，即當事人雙方就贈與契約內容
    意思表示合致者，贈與契約始克成立。依系爭鬮分契約書記
    載，被繼承人林金塗生前承諾將系爭土地無償辦理移轉登記
    為原告所有，原告知悉後亦表示同意等情，有系爭鬮分契約
    書在卷可稽，並為被告等所不爭執，雙方就贈與契約必要之
    點互相意思表示一致，贈與契約即屬成立。雖被告林亮鈺、
    林雪玲、林碧雲抗辯被繼承人林金塗於98年初住院期間，曾
    向原告林忠賢及被告林建昇為撤銷上開鬮分契約書約定之意
    思表示，另將宜蘭縣礁溪鄉○○○段1214（重測前十六結段
    十六結小段190-37）地號及其上第233(重測前十六結段十六
    結小段89）建號即門牌宜蘭縣礁溪鄉○○○路104之6號房屋
    贈與並登記與被告林亮鈺、林雪玲、林碧雲三人云云，惟被
    告並未積極提出證據以實其說，尚難憑此遽採為有利於被告
    之認定。再徵贈與人若有意變更贈與契約之內容或撤銷贈與
    之意，因本件贈與契約既未經公證程序，亦尚未辦理所有權
    移轉登記，則贈與人僅需逕將宜蘭縣礁溪鄉○○○段1214地
    號及其上第233建號即門牌宜蘭縣礁溪鄉○○○路104之6號
    房屋移轉登記予被告林亮鈺、林雪玲、林碧雲即可，又若是
    被繼承人贈與之意思表示有變更，亦應重新訂立贈與契約方
    是。從而，被告林亮鈺、林雪玲、林碧雲上開所辯並不足採
    。
(二)、被告林亮鈺、林雪玲、林碧雲又辯稱兩造於被繼承人林金塗
    死亡後，已就林金塗之遺產分配達成協議，自應依該協議分
    配被繼承人林金塗之遺產云云，惟此協議書並未經全體繼承
    人簽名，且證人林雪娥於本院審理時證稱：「（被告林亮鈺
    、林雪玲、林碧雲共同訴訟代理人問：林金塗死亡之後，林
    建昇、林忠賢、林亮鈺是否曾經到妳的事務所？目的為何？
    ）林建昇、林忠賢和一個林金塗的女兒（證人稱不認識是否
    為當庭的林亮鈺）曾經來找我。是要就父親林金塗的財產作
    一個協議，他們商議的結果為一筆田地歸林忠賢，一筆田地
    和旱地歸林建昇，房屋的部分為姊妹共同持有。」、「（被
    告林亮鈺、林雪玲、林碧雲共同訴訟代理人問：妳當時有無
    幫他們寫成書面資料？書面的內容為何？）有，後來全部被
    林忠賢帶回去了。書面內容就是按照剛才我說的分配方式，
    不過後來沒有辦法達成協議，林忠賢就將所有資料帶回去。
    」、「（原告訴訟代理人問：林金塗死亡以後，林建昇、林
    忠賢、林亮鈺到妳事務所，當時他們商談的事情是否指所謂
    的遺產分割協議？）因為當時林金塗的遺產已經被他的女兒
    拿去辦理公同共有的登記，後來他們想要另外再協商所以找
    我。所以並不是說是遺產尚未辦理繼承登記的遺產分割協議
    ，因為他們已經辦好了，是要另外辦理為分別所有。」、「
    （原告訴訟代理人問：當時妳在寫協議時，是以全體繼承人
    的名義去寫，或是到場三個人的名義？）是以到場三個人的
    名義。」、「（原告訴訟代理人問：那三個人有無代理其他
    人？）沒有，只是初步協議，女兒的部分派一名代表出來。
    」等語（本院卷第88、89頁），顯見兩造就被繼承人之遺產
    分配僅係初步協商，尚未達成最後共識，故兩造就該協議書
    並未達成合意，應堪認定。是以被告主張以該未有效成立之
    分產協議書就被繼承人之財產為分配，自屬無據。
(三)、被告林亮鈺、林雪玲、林碧雲復辯稱被繼承人林金塗所為之
    遺贈，已侵害被告林雪玲、林亮鈺、林碧雲之特留分，被告
    三人亦得主張其不足之數，應由遺贈財產扣減之云云。經查
    本件被繼承人林金塗生前以系爭鬮分契約書承諾將系爭土地
    無償辦理移轉登記為原告所有，原告知悉後亦表示同意，則
    雙方就贈與契約必要之點互相意思表示一致，贈與契約即屬
    成立，已如前述。又按父在生前以其所有財產分給諸子，係
    屬贈與性質，諸子間受贈財產之多寡父得自由定之，此與繼
    承開始後，諸子按其應繼分繼承遺產者不同，故贈與諸子財
    產之數量縱有不均，受贈較少之子亦不得請求均分。又被繼
    承人生前所為之贈與行為，與民法第1187條所定之遺囑處分
    財產行為有別，即可不受關於特留分規定之限制。分經最高
    法院22年上字第1595號、48年台上字第371號著有判例可參
    。本件系爭土地係被繼承人林金塗於生前即立具鬮分契約書
    ，自由處分其財產而贈與原告，其係屬民法第406條之一般
    贈與，即屬於將財產贈與子女之性質，則如何分贈，被繼承
    人林金塗當然有權支配，因事不關繼承，非屬遺贈，依上開
    判例說明，被告等自不得指摘為不當，且因為被繼承人林金
    塗生前自由處分其財產，亦無侵害其他繼承人特留分之情事
    ，是被告林亮鈺、林雪玲、林碧雲上開抗辯，並無可取。
(四)、按繼承人自繼承開始時，除本法另有規定外，承受被繼承人
    財產上之一切權利、義務。但權利、義務專屬於被繼承人本
    身者，不在此限。又債權與其債務同歸一人時，債之關係消
    滅。但其債權為他人權利之標的或法律另有規定者，不在此
    限。民法第1148條、第344條分別定有明文。查原告與被繼
    承人林金塗之贈與契約既已有效成立，則原告自得本於贈與
    契約之約定請求被繼承人林金塗履行契約即將系爭土地辦理
    移轉登記予原告。而被繼承人林金塗業於98年2月20日死亡
    ，兩造乃其繼承人，則依前揭法條之規定，兩造均應承受此
    義務，但原告所繼承部分則因債權、債務同歸於一人而消滅
    ，但原告仍得依繼承法則及贈與契約之約定請求被告履行契
    約。惟按繼承人為二人以上，部分繼承人因故不能會同其他
    繼承人共同申請繼承登記時，得由其中一人或數人為全體繼
    承人之利益，就被繼承人之土地，申請為公同共有之登記。
    其經繼承人全體同意者，得申請為分別共有之登記。登記機
    關於登記完畢後，應將登記結果通知他繼承人。土地登記規
    則第120條定有明文。次按公同關係存續中，各公同共有人
    ，不得請求分割其公同共有物。又公同共有之關係，自公同
    關係終止，或因公同共有物之讓與而消滅。公同共有物分割
    之方法，除法律另有規定外，應依關於共有物分割之規定。
    民法第829條、第830條亦分別定有明文。查兩造均為林金塗
    之繼承人，而系爭土地已登記為兩造公同共有，有土地登記
    謄本在卷可參，則於兩造公同共有關係未消滅前，被告無法
    將已登記為兩造公同共有系爭土地辦理移轉登記予原告，從
    而，原告請求被告應協同向地政機關辦理分別共有登記，併
    請求被告應辦理移轉登記予原告，即無不合，應予准許。
六、綜上所述，被繼承人林金塗基於系爭鬮分契約書負有將系爭
    土地移轉登記為原告所有之債務。被繼承人林金塗死亡後，
    由被告等繼承，被告等自負有將系爭土地移轉登記為原告所
    有義務。是原告本於系爭鬮分契約書之法律關係及繼承之法
    則，請求被告等將系爭土地所有權移轉登記予原告所有，為
    有理由，應予准許。
七、因本案事證已臻明確，兩造其餘主張陳述及所提之證據，經
    審酌後，認與判決結果無影響，爰不一一論駁，附此敘明。
八、結論：本件原告之訴為有理由，並依民事訴訟法第78條判決
    如主文
中    華    民    國   100    年    7     月    29    日
                  臺灣宜蘭地方法院民事庭
                      法  官  張軒豪
正本與原本無異。
如對本判決上訴，須於判決送達後20日內向本院提出上訴狀（須
附繕本）。如委任律師提起上訴者，應一併繳納上訴審裁判費。
中    華    民    國   100    年    8     月    1     日
                      書記官  林嘉萍